【裁判字號】    99,上更(一),228
【裁判日期】    990805
【裁判案由】    強盜
【裁判全文】
臺灣高等法院刑事判決             99年度上更(一)字第228號
上  訴  人
即  被  告  丁○○原名童文道.
選任辯護人  翁方彬律師
上列上訴人因強盜案件，不服臺灣桃園地方法院98年度訴緝字第
79號，中華民國98年11月12日第一審判決（起訴案號：臺灣桃園
地方法院檢察署84年度偵字第9247號、85年度偵字第2019號），
提起上訴，判決後，經最高法院發回更審，本院判決如下：
    主  文
原判決撤銷。
丁○○共同以強暴、脅迫方法，剝奪人之行動自由，處有期徒刑
貳年肆月。
    事  實
一、丁○○（原名童文道）綽號「小同」，前因與甲○○分別在
    桃園縣楊梅鎮及中壢市某處、臺北市北投區某處、臺北縣永
    和市某處賭博而屢屢輸錢，猶欠甲○○賭債新臺幣（下同）
    12萬元，亟欲翻本，乃於民國84年7月4日晚間11時許，邀約
    甲○○至其所主持位於桃園縣楊梅鎮○○路○段2 34巷14 號
    3樓之賭場賭博並處理債款，於翌（5）日凌晨某時，黃富田
    （原名戊○○，綽號「阿邦」，業經原審判決無罪確定）亦
    受邀至前開地址賭博，黃富田進入上開賭場後見甲○○在場
    ，遂向丁○○告以甲○○係詐賭之郎中，丁○○聞言後，先
    不動聲色，迄同日上午9時許，甲○○擬將贏得之20餘萬元
    籌碼兌換現金時，丁○○因懷疑甲○○有詐賭行為，遂夥同
    乙○○（綽號「小張」，經原審通緝中）及三名不詳年籍姓
    名之成年男子共同基於剝奪他人行動自由及強制使人行無義
    務之事之犯意聯絡，由丁○○向甲○○佯稱需至他處取款為
    由，誘騙甲○○至其小舅子林智忠所承租之桃園縣楊梅鎮○○路84號（起訴書及原判決均誤載為同路80號）檳榔攤，俟
    甲○○抵達上開大模路檳榔攤後，丁○○、乙○○及上開三
    名不詳年籍姓名之成年男子即以圍住甲○○之方式，剝奪甲○○之行動自由，丁○○並出言指責甲○○詐賭，要甲○○
    返還其前賭輸之款項，惟見甲○○無意返還，乃由乙○○及
    其中一位不詳之成年男子出手毆打甲○○，致甲○○受有鼻
    挫傷、流鼻血等傷害（傷害部分未據告訴）後，續要求甲○○應返還7百萬元，並簽立面額2百萬元之本票為擔保，即以
    此強暴、脅迫等方式，使甲○○行使義務之事，期間丁○○
    以電話通知黃富田至上開大模路檳榔攤，但黃富田到場後亦
    無法證明甲○○確有詐賭之情事，惟甲○○因懾於乙○○等
    人之毆打及強暴、脅迫行為，致使不敢抗拒，並知其若未交
    出錢財，恐無法脫身，乃電告友人轉請劉祝正到場協調，經
    劉祝正到場調解後，甲○○為求脫困，只好先將隨身攜帶之
    現金10萬元委由劉祝正轉交丁○○，並同意另簽發1百萬元
    之支票予丁○○，丁○○應允後，乃由劉祝正指派無犯罪故
    意之梁戎狄（原名梁敬奉）及綽號「金寶」之不詳年籍姓名
    成年男子帶同甲○○返回臺北縣三重市住處，開立票面金額
    為10萬元之支票1紙（已扣案，支票號碼PX00000 00號、發
    票日為84年7月6日）、30萬元之支票3紙（支票號碼PX00000
    00號、PX0000000號、PX0000000號、發票日各為84 年7月13
    日、84年7月20日、84年7月29日，該3紙均未扣案），交付
    「金寶」再轉交丁○○，丁○○以此強暴、脅迫之方法剝奪
    甲○○之行動自由，致甲○○迫於無奈，交付上開現金及支
    票後始行脫困，嗣經甲○○報警循線查悉上情。
二、案經甲○○訴由臺北市政府警察局少年警察隊報請臺灣桃園
    地方法院檢察署檢察官偵查起訴。
    理  由
壹、程序部分：
一、刑事訴訟法第158條之3規定：「證人、鑑定人依法應具結而
    未具結者，其證言或鑑定意見，不得作為證據。」所謂「依
    法應具結而未具結者」，係指檢察官或法官依刑事訴訟法第
    175條之規定，以證人身分傳喚被告以外之人（證人、告發
    人、告訴人、被害人、共犯或共同被告）到庭作證，或雖非
    以證人身分傳喚到庭，而於訊問調查過程中，轉換為證人身
    分為調查時，此時其等供述之身分為證人，則檢察官、法官
    自應依本法第186條有關具結之規定，命證人供前或供後具
    結，其陳述始符合第158條之3之規定，而有證據能力。若檢
    察官或法官非以證人身分傳喚而以告發人、告訴人、被害人
    或共犯、共同被告身分傳喚到庭為訊問時（例如刑事訴訟法
    第71條、第219條之6第2項、第236條之1第1項、第248條之1
    、第271條第2項、第271條之1第1項），其身分既非證人，
    即與「依法應具結」之要件不合，縱未命其具結，純屬檢察
    官或法官調查證據職權之適法行使，當無違法可言。而前揭
    不論係本案或他案在檢察官面前作成未經具結之陳述筆錄，
    係屬被告以外之人於偵查中向檢察官所為之陳述，本質上屬
    於傳聞證據，基於保障被告在憲法上之基本訴訟權，除該被
    告以外之人死亡、身心障礙致記憶喪失或無法陳述、滯留國
    外或所在不明而無法傳喚或傳喚不到、或到庭後拒絕陳述等
    情形外，如已經法院傳喚到庭具結而為陳述，並經被告之反
    對詰問，前揭非以證人身分而在檢察官面前未經具結之陳述
    筆錄，除顯有不可信之情況者外，得為證據，最高法院96年
    度台上字第3527號判決要旨參照。查證人即告訴人甲○○、
    同案被告黃富田、梁戎狄（原名梁敬奉）於偵查中之供證，
    檢察官係分別以告訴人、被告或共犯身分傳喚到庭為訊問，
    因其等身分既非證人，自無「依法應具結」之問題，且其等
    亦分別經原審及本院上訴審傳喚到庭具結而為陳述，並經被
    告之反對詰問，是其等前揭非以證人身分而在檢察官面前未
    經具結之陳述，因無公務員違背法定程序、違法取供等顯有
    不可信之情況，自得為本案之證據。
二、按被告以外之人於檢察事務官、司法警察（官）調查時所為
    之陳述，屬傳聞證據，依刑事訴訟法第159條規定，本無證
    據能力，必具備「可信性」及「必要性」二要件，始例外得
    適用同法第159條之2規定，認有證據能力，得採為證據。此
    之「必要性」要件，必須該陳述之重要待證事實部分，與審
    判中之陳述有所不符，包括審判中改稱忘記、不知道等雖非
    完全相異，但實質內容已有不符者在內，且該審判外之陳述
    ，必為證明犯罪之待證事實存在或不存在所不可或缺，二者
    兼備，始足當之。故此所謂「為證明犯罪事實存否所必要者
    」，既必須達不可或缺之程度，自係指就具體個案案情及相
    關卷證判斷，為發現實質真實目的，認為除該項審判外之陳
    述外，已無從再就同一供述者，取得與其上開審判外陳述之
    相同供述內容，倘以其他證據代替，亦無從達到同一目的之
    情形而言（最高法院95年度台上字第4414號判決要旨參照）
    。查證人梁戎狄於警詢時之陳述，就案發細節均能詳細且連
    續證述，此觀警詢筆錄所載甚明，足認證人梁戎狄係就其親
    身經歷之事實為陳述，顯係出於自由意志，並非經不正方法
    取得，無不可信之情形存在，參以證人梁戎狄於警詢時，所
    受外界影響之程度自然較低，其雖嗣於本院上訴審到庭供證
    ，惟觀其證言內容不僅與警詢時之陳述歧異，且多所迴避，
    顯係有意迴護被告之詞，其憑信性自然較其於警詢時之陳述
    為低。是依當時之客觀外在環境與條件，足以證明證人梁戎
    狄之陳述內容具有可信之特別情況，且為證明被告之犯罪事
    實存否所必要，自具有證據能力。
三、復按刑事訴訟法第159條之4規定，除前3條之情形外，下列
    文書亦得為證據：(一)除顯有不可信之情況外，公務員職務
    上製作之紀錄文書、證明文書。(二)除顯有不可信之情況外
    ，從事業務之人於業務上或通常業務過程所須製作之紀錄文
    書、證明文書。(三)除前二款之情形外，其他於可信之特別
    情況下所製作之文書。查卷附吳嘉生診所出具告訴人受傷之
    診斷證明書，乃從事醫療業務之醫師吳嘉生，因告訴人純為
    查明病因並以接受治療為目的，而到該診所就醫診治，醫師
    於例行性之診療過程中，對告訴人所為醫療行為，於業務上
    出具之診斷書，屬於醫療業務上或通常醫療業務過程所製作
    之證明文書，及卷附之臺北市票據交換所支票存款不足退票
    單，係該所承辦人員因銀行提出交換之支票存款帳戶餘額不
    足所為之證明文書，均依刑事訴訟法第159條之4第2款規定
    ，亦得為本案之證據。
四、另按被告以外之人於審判外之陳述，雖不符前4條之規定，
    而經當事人於審判程序同意作為證據，法院審酌該言詞陳述
    或書面陳述作成時之情況，認為適當者，亦得為證據；當事
    人、代理人或辯護人於法院調查證據時，知有第159條第1項
    不得為證據之情形，而未於言詞辯論終結前聲明異議者，視
    為有前項之同意；刑事訴訟法第159條之5定有明文。本件證
    人劉祝正、杜麗雪、陳國文、林智忠於警詢及偵查中之陳述
    ，被告及選任辯護人於本院審理時均表示同意，本院審酌上
    開筆錄作成時，較無人情施壓或干擾，亦無不當取供之情形
    ，認為以之作為本案之證據亦屬適當，是其等於調查中之證
    言自具有證據能力。
貳、實體部分：
一、訊據被告丁○○於本院準備程序及審理時對於上揭妨害自由
    犯行坦承不諱（見本院99年6月17日準備程序筆錄及99年7月
    15日審判筆錄），並經告訴人甲○○迭於偵查、原審審理時
    指訴綦詳（見84年度偵字第9247號卷第21至35、55、56頁，
    原審訴緝卷第68頁至第71頁），核與證人梁戎狄（原名梁敬
    奉）、劉祝正、黃富田、林智忠、杜麗雪（梁戎狄之妻）、
    陳國文等人證述情節相符（見同上偵查卷第18、36 、37至
    47、78至82、90至95、117至123、138至139、146至157頁、
    本院前審卷第117頁），復有診斷證明書及票號PX 0000000
    號支票及存款不足退票單各1紙附卷可稽（見同上偵卷第49
    、50頁），足徵被告於本院出於任意性之自白核與事實相符
    ，應堪採信。本件事證明確，被告犯行，洵堪認定，應依法
    論科。
二、論罪科刑：
  (一)按被告行為後，刑法於94年2月2日修正公布，95年7月1日施
    行，而刑法施行法亦於95年6月14日增訂第1條之1。修正後
    刑法第2條第1項規定：「行為後法律有變更者，適用行為時
    之法律。但行為後之法律有利於行為人者，適用最有利於行
    為人之法律。」，係規範行為後法律變更所生新舊法律比較
    適用之準據法，於新法施行後，應適用修正後刑法第2條第
    1項之規定，為「從舊從輕」之比較。又比較新舊法時，應
    就罪刑有關之共犯、未遂犯、想像競合犯、牽連犯、連續犯
    、結合犯，以及累犯加重、自首減輕暨其他法定加減原因（
    如身分加減）與加減比例等一切情形，本於統一性及整體性
    原則，綜其全部罪刑之結果而為比較（最高法院95年度第8
    次刑事庭會議決議參照）。茲就本案相關者，比較如下：
  1.按刑法第28條原規定：「二人以上共同『實施』犯罪之行為
    者，皆為共同正犯」，新法修正為：「二人以上共同『實行
    』犯罪之行為者，皆為共同正犯」，將舊法之「實施」修正
    為「實行」。原「實施」之概念，包含陰謀、預備、著手及
    實行等階段之行為，修正後僅共同實行犯罪行為始成立共同
    正犯。是新法共同正犯之範圍已有限縮，排除陰謀犯、預備
    犯之共同正犯。新舊法就共同正犯之範圍既因此而有變動，
    自屬犯罪後法律有變更，而非僅屬純文字修正，應有新舊法
    比較適用之問題（最高法院96年臺上字第934號判決參照）
    。惟本案犯罪情節，不論依新、舊法規定，被告與乙○○、
    姓名年籍不詳之3名成年男子構成該條所指之共同正犯，故
    修正前之規定並無不利於被告之情形，本件即應適用行為時
    之舊法，論以共同正犯。
  2.刑法分則編各罪所定罰金之貨幣單位原為銀元，且依修正前
    刑法第33條第5款規定，罰金刑為1銀元以上，而有關罰金倍
    數之調整及銀元與新台幣之折算標準，則定有「罰金罰鍰提
    高標準條例」及「現行法規所定貨幣單位折算新台幣條例」
    ，除罰金以1銀元折算新台幣3元外，並將72年6月26日以前
    修正之刑法部分條文罰金數額提高10倍，其後修正者則不再
    提高倍數；嗣修正後刑法第33條第5款則將罰金刑提高為新
    台幣1千元以上，並以百元計算之，且因刑法第33條第5款所
    定罰金貨幣單位既已改為新台幣，刑法分則編各罪所定罰金
    之貨幣單位亦應配合修正為新台幣，且考量刑法修正施行後
    ，不再適用「現行法規所定貨幣單位折算新台幣條例」，為
    使刑法分則編各罪所定罰金之最高數額與刑法修正前趨於一
    致，爰增訂刑法施行法第1條之1規定，將刑法分則編各罪所
    定罰金之貨幣單位均改為新台幣，並將72年6月26日以前修
    正之刑法部分條文罰金數額提高為30倍，其後修正者則提高
    為3倍。是以刑法分則編各罪所定罰金刑之最高數額，於上
    開規定修正後仍屬一致，並無不同；但其罰金刑之最低數額
    ，則比修正前提高，從而自以修正前之規定較為有利。
  3.經綜合比較新舊法結果，應以舊法規定對被告較為有利，自
    應整體依刑法第2條第1項前段規定，適用行為時之修正前刑
    法等規定，合先敘明。
  (二)核被告所為，係犯刑法第302條第1項之剝奪他人行動自由罪
    。按刑法第302條之妨害自由罪，係妨害他人自由之概括的
    規定，故行為人具有一定目的，以非法方法剝奪人之行動自
    由者，除法律別有處罰較重之規定，應適用各該規定處斷外
    ，如以使人行無義務之事，或妨害人行使權利為目的，而其
    強暴脅迫復已達於剝奪人行動自由之程度，即祇成立本罪，
    不再依同法第304條論處（最高法院29年上字第2359號、第
    3757 號判例要旨參照），附此說明。公訴人認被告係犯（
    廢止前）懲治盜匪條例第5條第1項第1款之盜匪罪，原審經
    新舊法比較，認被告係犯刑法第330條第1項之加重強盜罪；
    惟查：被告自原審被緝獲後迄本院審理止均辯稱：「伊因黃
    富田（即戊○○）告知甲○○賭技高超，懷疑甲○○詐賭，
    始起意強押甲○○並強迫甲○○交付現金、簽發支票，以解
    決伊與甲○○之間之賭債糾紛。」等語，告訴人甲○○於原
    審審理時以證人具結後亦證稱：「案發當天被告及在場的戊○○（即黃富田）即說伊詐賭，出老千，但伊沒有詐賭，被
    告向伊表示因伊贏他幾百萬元，希望伊賠他錢。」等語（見
    原審卷第68至71頁），證人戊○○於原審審理時亦證稱：「
    案發前伊跟被告說巫明曾表演賭術給伊看，伊指責被告找甲○○不是連伊也要詐賭嗎？被告說他也輸很多錢給甲○○，
    在場被告沒有阻止甲○○賭博，伊也不知道甲○○當場有無
    詐賭。」等語（見原審卷第73頁），證人丙○○於原審審理
    時復證稱：「案發當天伊跟戊○○一起去楊湖路賭博，戊○○在車上有提到場子裡面有師傅，師傅就是賭博高手、郎中
    的意思。」等語（見原審卷第75頁背面），由證人甲○○、
    戊○○、丙○○等人之證言可知，被告確懷疑遭告訴人甲○○詐賭，為索討賭債，始起意強押告訴人甲○○，並強迫其
    交付現金及簽發支票，雖查無詐賭工具，且被告亦未在賭場
    內當場表示告訴人甲○○詐賭，不許告訴人繼續賭博，然被
    告係前開楊湖路賭場主持人，為維持賭場信用及秩序，以免
    其他賭輸之賭客群起要求返還賭資，而未當場表示告訴人詐
    賭，實有可能，況一般老千賭撲克唆哈之詐賭手法有多種，
    常見手法係在撲克牌上做記號，本件告訴人雖否認有詐賭行
    為且賭債亦非合法債務，又查無詐賭工具，而無法確定告訴
    人是否確有詐賭行為，然被告既懷疑告訴人有詐賭行為而起
    意強行向告訴人甲○○索討賭債，其並無不法所有之意圖甚
    明，被告所為自與廢止前懲治盜匪條例第5條第1項第1款之
    盜匪罪及刑法第330條第1項之加重強盜罪之構成要件不合，
    惟此與前揭認定之妨害自由罪間，二者基本社會事實相同，
    起訴法條應予變更。被告與乙○○及姓名年籍不詳之三名成
    年男子間，就上開犯行有犯意聯絡及行為分擔，均為共同正
    犯。
三、原審據以論罪科刑，固非無見，惟查：被告因懷疑遭告訴人
    甲○○詐賭，為索討賭債，始起意與乙○○及姓名年籍不詳
    之3名成年男子妨害告訴人甲○○行動自由，並以強暴、脅
    迫方式，要求告訴人分別簽發共新台幣1百萬元之支票4紙及
    現金10萬元予被告等行為，尚難認係基於不法所有之意圖，
    結夥三人以上而犯強盜罪，已如前述，原審誤認係犯結夥三
    人以上強盜罪，顯有違誤。被告上訴就妨害自由罪認罪，並
    以此為由指摘原判決不當，為有理由，自應由本院將原判決
    撤銷改判。爰審酌被告僅因懷疑告訴人有詐賭行為，即與乙○○、姓名年籍不詳之3名成年男子，以妨害告訴人之行動
    自由，及強暴脅迫之方式，使告訴人返還賭博贏來的金額，
    所生危害，犯後態度，兼衡其素行、生活狀況、智識程度，
    及犯後與告訴人以20萬元和解，有被告庭呈之和解書一份在
    卷可稽（見本院卷）等一切情狀，量處如主文第二項所示之
    刑。又被告行為後，中華民國96年罪犯減刑條例於96年7月4
    日制定公布，於同月16日施行，被告前開犯罪時間雖係在96
    年4月24日以前，且無上開條例第3條第1項所定不予減刑之
    情形，然按該條例施行前，經通緝而未於96年12月31日以前
    自動歸案接受偵查、審判或執行者，不得依本條例減刑，同
    條例第5條定有明文，是本件被告於85年10月29日遭臺灣桃
    園地方法院發布通緝，並未於96年12月31日以前自動歸案接
    受審判，迄98年8月4日始於臺灣桃園國際機場遭內政部警政
    署航空警察局緝獲，揆諸上開規定，自不得減刑，並予說明
    。至於本件扣案面額10萬元支票1紙，業已移轉予梁竟奉，
    非屬被告所有，復無證據證明係屬義務沒收之物，爰不另為
    沒收之諭知；另未扣案面額30萬元之支票3紙，被告供承其
    中1紙移轉予陳國文，另外2紙業已遺失（見原審卷第38 頁
    反面），堪認該3紙面額30萬元之支票已滅失不存在，亦無
    證據證明係屬義務沒收之物，亦不另為沒收之諭知。
據上論斷，應依刑事訴訟法第369條第1項前段、第364條、第300
條、第299條第1項前段，刑法第2條第1項，修正前刑法第28條、
第302條第1項，修正前罰金罰鍰提高標準條例第1條前段，判決
如主文。
本案經檢察官邱美育到庭執行職務。
中    華    民    國    99    年    8     月    5     日
                  刑事第十七庭  審判長法  官  王聰明
                                      法  官  陳憲裕
                                      法  官  黃雅芬
以上正本證明與原本無異。
如不服本判決，應於收受送達後10日內向本院提出上訴書狀，其
未敘述上訴之理由者並得於提起上訴後10日內向本院補提理由書
（均須按他造當事人之人數附繕本）「切勿逕送上級法院」。
                                      書記官  鄭雅云
中    華    民    國    99    年    8     月    5     日
附錄：本案論罪科刑法條全文
中華民國刑法第302條
私行拘禁或以其他非法方法，剝奪人之行動自由者，處5年以下
有期徒刑、拘役或3百元以下罰金。
因而致人於死者，處無期徒刑或7年以上有期徒刑，致重傷者，
處3年以上10年以下有期徒刑。
第1項之未遂犯罰之。

司法院資訊處製作；財團法人民間司法改革基金會備份。
